【裁判字號】    98,保險上易,1
【裁判日期】    980513
【裁判案由】    給付保險金
【裁判全文】
臺灣高等法院臺中分院民事判決       98年度保險上易字第1號
上  訴  人  華南產物保險股份有限公司
法定代理人  丁○○
訴訟代理人  乙○○
訴訟代理人  甲○○
被  上訴人  戊○○
            丙○○
共      同
訴訟代理人  賴思達律師
上列當事人間給付保險金事件，上訴人對於中華民國97年11月12
日臺灣臺中地方法院97年度保險字第33號判決提起上訴，本院於
98年4月29日言詞辯論終結，判決如下：
    主  文
上訴駁回。
第二審訴訟費用由上訴人負擔。
    事 實 及 理 由
一、上訴人華南產物保險股份有限公司法定代理人已變更為丁○
    ○，此有保險公司營業執照附卷可稽，並據其具狀聲明承受
    訴訟，與法規定相符，應予准許。
二、被上訴人起訴主張：伊等二人之被繼承人劉政崇生前任職訴
    外人錦有企業有限公司（下稱錦有公司），訴外人錦有公司
    為要保人與上訴人間簽訂有保單號碼08字第96H000594號之
    團體保險契約（下稱系爭保險契約），被繼承人劉政崇為系
    爭保險契約之被保險人，保險期間自民國96年3月17日零時
    起至97年3月17日零時止，保險金額為新臺幣（下同）100萬
    元，受益人為劉政崇之法定繼承人即伊等二人。96年9月3日
    因劉政崇未至公司上班，訴外人錦有公司派人至其位於台中
    市○○路185號12樓之14住處察看，發現劉政崇業已死亡，
    經台中地方法院檢察署檢察官會同法醫師相驗及解剖，確認
    劉政崇之死亡方式為：意外死；死亡原因：1.直接引起死亡
    之疾病或傷害：甲、藥物中毒。乙、生前使用Ｋ他命藥物。
    伊等二人乃依系爭保險契約向上訴人申請給付保險金，詎遭
    上訴人以保險事故之發生係被保險人劉政崇之故意行為所致
    為由而拒絕理賠。惟被保險人劉政崇死亡前有服用中藥，一
    般而言正常使用Ｋ他命並不會致命，有訴外人慈濟大學教授
    賴滄海所發表之報告可參；上訴人復未證明被保險人劉政崇
    施用Ｋ他命係基於自殺之意圖而故意過量使用，否則如被保
    險人劉政崇因施用Ｋ他命不慎而致死亡，仍屬意外，上訴人
    仍應依約給付保險金100萬元及自起訴狀繕本送達之翌日（
    即97年6月18日起至清償日止，按年息百分之5計算之利息，
    另願供擔保，請准宣告假執行等語。原審判決被上訴人勝訴
    ，上訴人不服提起上訴，被上訴人答辯聲明：上訴駁回；第
    二審訴訟費用由上訴人負擔。
三、上訴人則以:
  (一)「被保險人對要保人或被保險人或其代理人之過失所致之損
    害，負賠償責任。但出於要保人或被保險人或其代理人之故
    意者，不在此限。」保險法第29條第2項定有明文。此所謂
    「故意」致保險事故發生，並非僅指故意自殺行為，而只要
    是行為人對於保險事故之發生，已預見其發生或發生不違反
    其本意而言，例如違法施用禁藥，性質上將肇致身體健康受
    有傷害，此亦被保險人可預見者，被保險人預見施用禁藥將
    遭致身體受傷害又不違反其本意，即有不確定故意。
  (二)最高法院86年台上字第2124號判決意旨亦謂「保險所擔當者
    為危險，在客觀上係「不可預料或不可抗力之事故」，在主
    觀上為「對災害所懷之恐懼，及因災害所受之損失」，故危
    險之發生不僅需為不確定，非故意，且危險及其發生需為適
    法。而保險契約，乃最大之善意契約，而若有因違法行為或
    故意行為肇致保險事故發生，則已違背善意之原則，保險人
    當得據以免除責任。
  (三)系爭保險契約之被保險人劉政崇之死因，經檢察官會同法醫
    師相驗，確認係因生前使用Ｋ他命藥物而致藥物中毒死亡（
    96年度相字第1382號相驗屍體證明書），而吸食Ｋ他命雖僅
    列為第三級毒品，而不在毒品危害防治條例所處罰之範疇，
    惟因近年來第三、四級毒品之濫用情形日益嚴重，政府亦透
    過各類媒體廣告宣導此類毒品將肇致吸食者身心健康受極大
    戕害，甚或導致死亡之結果，此為眾所周知之事實，是被保
    險人劉政崇對死亡結果之實現，縱乏積極付諸實現之意欲，
    但就該事實之實現，應非意料之外之事，是被保險人劉政崇
    已具間接故意，核其行為，實係以不確定之故意行為致保險
    事故發生，乃屬保險法第29條第2項所定「被保險人故意致
    保險事故發生」，是上訴人自無給付系爭保險金之責任。
  (四)上訴人另於本院補陳：
    本系爭保險契約保險期間自民國96年3月17日零時起至97年3
    月17日零時止，經查要保人錦有公司至今仍藉故拖延未交付
    保險費。按系爭保險契約第5條保險範圍規定：「被保險人
    於本契約有效期間內，因遭遇意外傷害事故，致其身體蒙受
    傷害或因而殘廢或死亡時，依照本契約之約定，給付保險金
    。」，揆諸前揭說明，被上訴人如無法證明要保人有繳交保
    費即保險契約係有效存在，自難認為被上訴人已盡其舉證責
    任，是被上訴人請求給付保險金100萬元此部分，洵屬無據
    。
  (五)上訴人上訴聲明：1.原判決廢棄；2.被上訴人在第一審之訴
    駁回；3.第一、二審訴訟費用由被上訴人負擔；上訴人願供
    擔保，請准宣告免為假執行
四、本件不爭執事項:
  (一)被上訴人二人之被繼承人劉政崇生前任職訴外人錦有企業有
    限公司（下稱錦有公司），訴外人錦有公司為要保人與上訴
    人間簽訂有保單號碼08字第96H000594號之團體保險契約（
    下稱系爭保險契約），被繼承人劉政崇為系爭保險契約之被
    保險人，保險期間自民國96年3月17日零時起至97年3月17日
    零時止，保險金額為新臺幣100萬元，受益人為劉政崇之法
    定繼承人即被上訴人二人。
  (二)經台中地方法院檢察署檢察官會同法醫師相驗及解剖，確認
    劉政崇之死亡方式為：意外死: 死亡原因：1.直接引起死亡
    之疾病或傷害：甲、藥物中毒。乙、生前使用K他命藥物。
五、本件上訴人是否應依系爭保險契約給付保險金100萬元，端
    視系爭保險契約是否因訴外人即要保人尚未給付保險費而影
    響其效力？若系爭保險契約有效，則被保險人劉政崇之死亡
    原因是否係上訴人所承保之系爭保險契約之承保範圍？茲分
    述如后:
  (一)按保險為契約之一種，於當事人相互表示意思一致時，即告
    成立，並非要式行為，故對於特定之保險標的，一方同意交
    付保險費，他方同意承擔其危險者，保險契約即應認為成立
    ，並不以作成保險單或暫保單為要件（最高法院76年台上第
    595號判決參照）。要保人錦有公司為一人力派遣公司，員
    工眾多，因此要保人錦有公司均有為其員工投保團體保險，
    而與上訴人間有長期性之保險契約關係，錦有公司於每年均
    有繳交保險費，但因錦有公司之員工隨時有增減之可能，因
    此，上訴人同意錦有公司隨時可為其所屬員工加、退保，故
    上訴人稱錦有公司未繳保費。退而言之，本件錦有公司於96
    年2月6日為劉政崇申請加保，經上訴人同意，並核發團體保
    險保險單（見起訴狀證二，其所附之保險人名冊即包含劉政
    崇在內），揆諸首揭說明，上訴人既已同意承保並作成保險
    單，其保險契約自屬有效成立。上訴人以要保人尚未繳交系
    爭保險契約之保險費，故系爭保險契約尚未生效作為抗辯，
    洵屬無據。況錦有公司於本院言詞辯論終結前已經繳納其保
    險費，有匯款回條影本一紙在卷憑，依誠信原則，錦有公司
    既依往例向上訴人投保，上訴人同意而發給團體保險保險單
    ，上訴人無正當理由，自不得拒絕收受該保險費。
  (二)按保險事故發生後，被保險人或受益人僅須證明保險事故之
    損害業已發生即可，保險人如主張其有免責事由，應由保險
    人負舉證責任（最高法院74年台上字第848號判決參照）。
    次按，保險事故以具有偶發性為要件，保險人所承擔之危險
    以非因故意而偶發之危險為限。是以危險直接因被保險人之
    故意行為所致者，保險人固可不負賠償責任，惟若危險之發
    生係因被保險人之過失行為所致，或危險非直接因被保險人
    之故意行為所致者，保險人即應負賠償責任（最高法院90年
    度台上字第1257號、91年度台上字第341號判決意旨參照）
    。
  (三)上訴人雖據上開情詞而為被保險人劉政崇有故意致生保險事
    故之抗辯。惟查，本件被保險人劉政崇雖有生前使用Ｋ他命
    藥物之行為，然此一客觀事實，僅能據以認定其係故意使用
    Ｋ他命藥物；至於被保險人劉政崇有無欲藉使用Ｋ他命藥物
    而致生藥物中毒死亡之故意，尚無從逕據其生前有使用Ｋ他
    命藥物之行為而為認定。是上訴人就所抗辯之上開免責事由
    ，仍應另為舉證證明。再者，依臺灣臺中地方法院檢察署96
    年度相字第1382號相驗卷附之筆錄內容觀之，被保險人劉政
    崇生前係依訴外人錦有公司之派遣，在郵局擔任郵件搬運工
    作，證人即其同事即藍思澤於檢察官訊問時證述被保險人劉
    政崇生前精神狀況正常。又被保險人劉政崇為證人藍思澤發
    現死亡時，屋內並無遺書，電視仍然開啟中，屋內之門鏈亦
    正常掛上，核無被保險人劉政崇生前有任何輕生之跡證。
  (四)末依慈濟大學教授賴滄海所發表之報告：Ｋ他命單獨使用時
    是相當安全的藥物，曾有外科手術時誤用10倍的Ｋ他命劑量
    但並沒有引起嚴重後果。一般人濫用Ｋ他命的劑量只有麻醉
    劑量的20％左右。與Ｋ他命相關的死亡案例幾乎都是與其他
    藥物混合使用，而非單純是由於Ｋ他命的使用而引起的。本
    院因認目前Ｋ他命之濫用，多為尋求感官上之刺激，鮮有以
    服用Ｋ他命之方式而尋短之案例，在無明確之跡證足供認定
    被保險人劉政崇有尋短之主觀意念下，自難認被保險人劉政
    崇有藉施用Ｋ他命藥物而致生藥物中毒死亡之故意。末查，
    Ｋ他命藥物其主要毒性作用會引起心跳快、高血壓、水腫、
    心臟停止跳動、猝死、腦壓上升、意識迷亂、咽喉收縮、分
    泌物增加、氣管擴張、急性肺水腫、呼吸抑制等急性反應，
    服用過量固有可能導致中毒死亡。然此項毒性作用，係屬毒
    物學上之專業，連專業醫師亦無法確切認定其致死濃度，自
    非一般人所能習知，而實例上之中毒死亡案例，又僅係個案
    而非使用Ｋ他命藥物之習見結果，亦未見報章傳播媒體明確
    報導其毒性反應，且施用毒品未必即會立即導致死亡，此為
    一般之認知，是被保險人劉政崇有可能係在主觀上並無預見
    死亡結果之情形下，施用Ｋ他命藥物致死。客觀上自難逕認
    被保險人劉政崇生前對Ｋ他命藥物之毒性作用有所認知，且
    對使用Ｋ他命藥物有可能致生藥物中毒死亡之結果有所預見
    ，並對該項結果之實現，有其未必故意之主觀認知。
七、綜上所述，單純施用Ｋ他命藥物，尚難認被保險人劉政崇有
    藉施用Ｋ他命藥物而致生藥物中毒死亡之故意行為，茲系爭
    保險事故業已發生，而上訴人就其所為抗辯之免責事由（即
    被保險人劉政崇有藉施用Ｋ他命以生死亡結果之故意），並
    未為明確之證明，所為除外責任之抗辯，尚非有據。從而，
    被上訴人依系爭保險契約之約定，訴請上訴人給付保險金
    100萬元及自起訴狀繕本送達之翌日（即97年6月18日起至清
    償日止，按週年利率百分之5計算之利息，為有理由，應予
    准許。原審所為上訴人敗訴之判決，核無不合，上訴論旨指
    摘原判決不當，聲明求為廢棄改判，非有理由，應予駁回。
八、本件判決之基礎已為明確，兩造其餘主張及舉證，核與判決
    結果無影響，爰不一一論駁。
據上論結，本件上訴為無理由，依民事訴訟法第449條、第78條
，判決如主文。
中    華    民    國    98    年    5     月    13    日
                  民事第五庭    審判長法  官  古金男
                                      法  官  王重吉
                                      法  官  鄭金龍
以上正本係照原本作成。
不得上訴。
                                      書記官  姚錫鈞
中    華    民    國    98    年    5     月    14    日
                                                      Ｖ


司法院資訊處製作；財團法人民間司法改革基金會備份。
